【裁判字號】    92,簡上,117
【裁判日期】    920530
【裁判案由】    清償借款
【裁判全文】
臺灣臺北地方法院民事判決  九十二年度簡上字一一七號
    上  訴  人  甲○○
    訴訟代理人  乙○○
    被上訴人    台北縣鶯歌鎮農會
    法定代理人  丙○○
    訴訟代理人  孫世群律師
右當事人間請求清償借款事件，上訴人對於中華民國九十一年十二月三十一日臺灣臺
北地方法院臺北簡易庭九十一年簡字第一一四０四號第一審簡易民事判決判決提起上
訴，本院判決如左：
    主  文
上訴駁回。
第二審訴訟費用由上訴人負擔。
    事  實
甲、上訴人方面：
一、聲明：求為判決：(一)原判決廢棄。(二)駁回被上訴人在第一審之訴。
二、陳述：除與原判決記載相同者，茲引用之外，補稱：
    （一）上訴人於八十八年十二月一日與訴外人陳朱滿足及陳宜欽一同至被上訴人
          處所辦妥換名對保手續，上訴人自認連帶保證責任應已解除。
    （二）上訴人認為其已免除連帶保證責任，當中事若有變化，上訴人理應獲得通
          知，但是上訴人並未接獲任何通知。
三、被上訴人抗辯後所為之陳述：
    （一）被上訴人聲稱依農會一般作業程序是要設定抵押權並撥款之後，才可免除
          上訴人債務。但是，據訴外人陳宜欽之父指出：陳宜欽於八十九年間聲請
          信用卡均因為其在鶯歌農會有欠款，進而被退件，無法辦理信用卡，可見
          訴外人陳宜欽確有在鶯歌農會借款。
    （二）另外訴外人陳宜欽在鶯歌農會之戶頭遭被上訴人凍結，試問若陳宜欽與被
          上訴人間無借貸往來，被上訴人豈有權凍結其戶頭？如未撥款何來借貸之
          事實？
三、證據：均援用第一審所提證據。
乙、被上訴人方面：
一、聲明：求為判決：駁回上訴。
二、陳述：除與原判決記載相同者，茲引用之外，補稱：
    （一）上訴人對其確有擔任本件之連帶保證人及確實積欠被上訴人四十九萬五千
          八百七十六元之借款、利息及違約金一事均不爭執，僅稱其於八十八年七
          月八日將台北縣鶯歌鎮○○街三巷一之五號房地過戶於訴外人陳朱滿足之
          子陳宜欽，並主張已於八十八年十二月一日與訴外人陳宜欽、陳朱滿足至
          被上訴人辦理貸款換名對保手續，故認上訴人本件之債務清償責任應因此
          消失。但查，上訴人雖稱其於八十八年七月八日已將台北縣鶯歌鎮○○街
          三巷一之五號房地過戶於陳朱滿足之子陳宜欽，但上訴人所負之債務並不
          會因此發生清償或被上訴人拋棄債權等使上訴人之債權消滅之效果。
    （二）經查，上訴人係於八十七年八月十五日取得系爭房地之所有權，至八十七
          年九月二十三日將系爭房地設定最高限額新台幣三百九十萬抵押權於被上
          訴人，存續期間自八十七年九月二十三日至一百十七年九月二十三日，後
          於八十八年四月二十八日即由訴外人陳朱滿足邀同上訴人擔任連帶保證人
          向被上訴人借貸本件款項三百萬元，之後，上訴人於八十八年七月五日向
          地政事務所辦理將本件不動產所有權移轉登記於訴外人陳宜欽，至於同年
          十二月七日訴外人陳宜欽雖將其該房地設定最高限額抵押權於被上訴人，
          但訴外人陳宜欽並未進一步向被上訴人借款，上訴人對被上訴人所負債務
          亦未被清償，加上被上訴人亦從未免除上訴人之債務，故上訴人對被上訴
          人所負債務並不因此消滅。
    （三）後因訴外人陳朱滿足與上訴人未依約清償借款，被上訴人即以上訴人於八
          十七年九月二十三日將係爭房地設定最高限額三百九十萬抵押權於被上訴
          人為由，向台灣板橋地方法院聲請拍賣抵押物，並獲裁定准許，並由台灣
          板橋地方法院將系爭房屋土地拍賣，於九十年八月十六日拍定，被上訴人
          並獲分配三百一十二萬元，至於不足部分，被上訴人即提起訴訟向上訴人
          求償。故上訴人所辯實與本件借款無關，上訴人仍應就本件借款債務負連
          帶清償責任，
三、證據：均援用第一審所提證據。
    理  由
一、本件被上訴人起訴主張訴外人陳朱滿足於八十八年四月二十八日邀上訴人為連帶
    保證人，向被上訴人借款三百萬元，約定於九十年四月二十八日清償，利息按年
    息百分之十三計付，如逾期在六個月以內者，按前揭利率之百分之十加付違約金
    ，逾期超過六個月以上部分，加倍計付。惟借款人未依約繳息，依約視為全部到
    期，至九十一年三月六日止尚欠四十九萬五千八百七十六元，利息則繳至九十年
    七月十八日，爰依消費借貸契約及連帶保證契約請求上訴人清償如上所述之借款
    債權、利息及違約金等語。
二、上訴人則以伊已於八十八年七月八日將伊設定抵押權予被上訴人之擔保物即坐落
    在台北縣鶯歌鎮○○段大湖小段四二八之十一地號土地及其上門牌號碼為同縣鎮
    ○○街三巷一之五號建物（下稱系爭房地）過戶與訴外人陳朱滿足之子陳宜欽，
    並於同年十二月一日與訴外人陳朱滿足及陳宜欽共赴被上訴人營業處所辦理換名
    對保手續，更換擔保物提供人及連帶保證人為陳宜欽，並於八十八年十二月七日
    由訴外人陳宜欽會同被上訴人完成抵押權設定登記，之後上訴人即未接到被上訴
    人之催繳通知，是伊連帶保證責任應已解除，且本件借款僅三百萬元，被上訴人
    拍賣前揭房地後已獲償三百十二萬元，已超出借款金額，自不得再予請求等語，
    資為抗辯。
二、查被上訴人主張訴外人陳朱滿足於八十八年四月二十八日邀上訴人為連帶保證人
    向伊借款三百萬元，約定於九十年四月二十八日清償，利息按年息百分之十三計
    付，如逾期在六個月以內者，按前揭利率之百分之十加付違約金，逾期超過六個
    月以上部分，加倍計付之事實，業據其提出擔保放款借據及授信約定書附卷可稽
    ，，復為上訴人所不爭執，自堪信為真實。
三、被上訴人主張訴外人陳宜欽設定抵押權予伊原是要另行向伊借款來償還訴外人陳
    朱滿足之借款，但後來陳宜欽並未進一步借款，本件借款之債務未被清償，伊亦
    從未免除上訴人之債務等語，且證人陳朱滿足亦證稱：伊在八十八年十二月一日
    有跟上訴人去被上訴人處，要伊兒子（按指陳宜欽）設定抵押權予被上訴人，當
    時是要借錢出來，再還伊欠被上訴人之錢。伊沒有聽被上訴人說上訴人可免除連
    帶保證責任。伊後來沒有再去向被上訴人辦理相關撥款借款手續等語，證人即被
    上訴人之職員游元璧復證稱：依照被上訴人之一般作業程序，是要設定抵押權並
    撥款後，才可免除上訴人之連帶債務。本件陳宜欽沒有完成撥款程序，所以伊不
    可能免除上訴人債務。伊當天辦理設定抵押權時，並沒有向上訴人說要免除他的
    債務。當天只有辦理陳宜欽及陳朱滿足之部分，並沒有辦理上訴人部分等語。故
    上訴人雖抗辯伊已將提供之擔保物即系爭房地過戶予訴外人陳宜欽，並於八十八
    年十二月一日與陳朱滿足及陳宜欽一同至被上訴人處所辦妥換名對保手續，由陳
    宜欽擔任連帶保證人再設定抵押權予被上訴人，其連帶保證責任已解除云云。然
    查，上訴人於八十七年九月二十四日將系爭房地設定最高限額抵押權三百九十萬
    元與被上訴人，以擔保其對被上訴人所負之債務，嗣後該房地移轉為陳宜欽所有
    ，並由陳宜欽於八十八年十二月七日另設定最高限額予抵押權予被上訴人等情，
    為上訴人所不爭執，並有前揭台北縣整合性謄本核發系統查詢書面資料可按，且
    上訴人亦自承：伊等實際上是借新還舊，伊沒有簽退保文件，只有陳宜欽簽一些
    資料，好像是對保手續等語，是被上訴人所稱上情，應堪信為真，則上訴人辯稱
    有辦理換名對保手續，更換連帶保證人為陳宜欽云云，自不足採。上訴人於八十
    八年十二月一日與陳宜欽等人至被上訴人營業處所僅是辦理抵押權設定，以擔保
    陳宜欽將來可另向被上訴人借款來償還本件陳朱滿足之借款，被上訴人當時並未
    同意更換保證人或免除上訴人之連帶保證責任，嗣因陳宜欽未向被上訴人申請撥
    款，故陳朱滿足之借款債務未因而清償之事實，應堪認定。且本件上訴人雖將已
    設定抵押權予被上訴人之系爭房地移轉予訴外人陳宜欽所有而免其物上保證責任
    ，惟因物上保證責任與連帶保證責任係各自獨立分屬不同之責任，於上訴人所共
    同擔保之債務尚未清償之情形下，連帶保證責任並不會因物上保證責任之免除而
    隨之當然消滅，況被上訴人復未同意免除上訴人之連帶保責任，則上訴人之連帶
    保證責任自仍存在，是被告抗辯其連帶保證責任已免除云云，委無足取。
五、至上訴人另抗辯稱：本件借款僅三百萬元，被上訴人拍賣前揭房地後已獲償三百
    十二萬元，已超出借款金額，自不得再予請求云云。經查，被上訴人於八十八年
    間以本件借款人陳朱滿足及上訴人未清償借款三百萬元為由，向台灣板橋地方法
    院聲請裁定拍賣系爭房地，經該院以八十八年度拍字第四二四一號裁定准予拍賣
    ，於九十年八月十六日以三百十二萬元拍定，被上訴人獲配金額為三百十二萬元
    之事實，為兩造所不爭，並有前揭裁定及該院民事執行處九十一年一月二十五日
    八十九年度民執實字第五六八四號函可稽。被上訴人獲分配之金額雖高於借款本
    金三百萬元，惟因分配款須先優先抵償執行費用及本件借款依前述約定計算之遲
    延利息及違約金，故抵償如附件所示之執行費用、利息及違約金後，被上訴人尚
    餘本金七十七萬四千二百七十七元及自九十年七月十九日起按前述約定利率計算
    之利息及違約金未受償之事實，有該院民事執行處強制執行金額計算書分配表附
    卷可按，是上訴人抗辯拍賣價金已足清償本件借款債務云云，容有誤會。
六、綜上所述，本件被上訴人主張上訴人所提供之前揭抵押物雖已移轉陳宜欽所有，
    惟因被上訴人並未同意免除上訴人之連帶保證責任，且該抵押物經拍賣後，尚餘
    借款本金、利息、違約金債權未獲清償之事實為可採，被上訴人自得請求上訴人
    清償債務。從而，被上訴人本於消費借貸法律關係及連帶保證之法律關係，請求
    上訴人給付七十七萬四千二百七十七元及自九十年七月十九日起按前述約定利率
    計算之利息、違約金，為有理由，應予准許。是則原審判命上訴人如數給付，於
    法並無不合。上訴意旨指摘原判決不當，求予廢棄改判，為無理由，應予駁回其
    上訴。
七、本件事證及法律關係已臻明確，兩造其餘攻擊防禦方法及舉證，經本院審酌，認
    與判決結果不生影響，爰不一一論列，附此敘明。
據上論結，本件上訴為無理由，依民事訴訟法第四百三十六條之一第三項、第四百四
十九條第一項、第七十八條，判決如主文。
中      華      民      國    九十二    年      五      月    三十      日
                                            臺灣臺北地方法院民事第二庭
                                                  審判長法  官  丁蓓蓓
                                                        法  官  劉素如
                                                        法  官  朱漢寶
右正本證明與原本無異。
本件不得上訴。
中      華      民      國    九十二    年      五      月    三十      日
                                                    法院書記官  劉碧輝


司法院資訊處製作；財團法人民間司法改革基金會備份。
